【裁判字號】    98,訴,618
【裁判日期】    980713
【裁判案由】    返還定金
【裁判全文】
臺灣臺北地方法院民事判決               98年度訴字第618號
原      告  丁○○○
訴訟代理人  謝曜焜律師
            廖姵涵律師
被      告  乙○○
訴訟代理人  陳志偉律師
上列當事人間給付報酬事件，本院於中華民國98年 6月29日言詞
辯論終結，判決如下：
    主      文
原告之訴及假執行之聲請均駁回。
訴訟費用由原告負擔。
    事實及理由
一、原告主張：原告於民國97年1月2日經由訴外人太平洋房屋仲
    介股份有限公司（下稱太平洋房屋仲介公司）之仲介，由友
    人即訴外人甲○○及太平洋房屋仲介人員即訴外人丙○○陪
    同前往被告所有門牌號碼臺北市○○○路○段372號3樓及 3
    樓之 1兩戶打通之房屋（下稱系爭房屋，其基地坐落臺北市
    大安區○○段○○段第 378號土地所有權應有部分，房屋建
    號各為同段第5111、5112號）暨編號第19號之機械式車位看
    屋，原告依其所見系爭房地之現狀及仲介人員丙○○一再保
    證系爭房屋並無違法情事，且如買下此屋，系爭房屋大樓地
    下室所附設之健身房、撞球臺、小吧臺等均可無條件隨時永
    久免費使用等語之情形下，決定出價要約購買，於97年1 月
    14日與太平洋房屋仲介公司簽立「不動產購買要約書」，並
    於同年月15日與被告簽訂定金收據，約定於97年 1月22日14
    時在太平洋房屋仲介公司簽約中心簽訂買賣契約，買賣總價
    金新臺幣（下同） 5,150萬元，若兩造任一方有違約不買、
    不賣情事，則違約之一方應賠償他方 3倍定金數額，原告遂
    於同日及翌日（97年 1月16日）交付被告定金共40萬元。原
    告決定向被告買受系爭房屋之前，係由友人即訴外人甲○○
    陪同前往看屋，太平洋房屋仲介人員即訴外人丙○○僅以口
    頭介紹系爭房屋之現狀，並未交付原告任何書面資料，於97
    年 1月14日與太平洋房屋仲介公司簽立「不動產購買要約書
    」，太平洋房屋仲介公司方所交付之「不動產重要事項說明
    書」所附之「參層平面圖」並未加以說明；原告為日本人，
    不諳中文，其與友人甲○○亦毫無在臺灣購買房屋之經驗，
    對於上開「不動產重要事項說明書」之內容及臺灣不動產相
    關法令等亦不了解，不懂得將該參層平面圖與房屋現狀作比
    對，故對於該參層平面圖上所示「系爭2戶房屋之間原設有2
    處電機房；另系爭372號3樓之1房屋原亦設有陽台」之情形
    亦無所知，太平洋房屋仲介公司亦未告知原告系爭由兩戶（
    372號3樓及同號3樓之1）打通之房屋之間原設有二處電機房
    及樓梯間，原屬公共設施，但已被拆除改為室內使用面積；
    另其中系爭 372號3樓之1房屋之陽台也已改往外推展成為室
    內面積，直至原告交付定金與被告後，經請教熟知臺灣不動
    產相關法令之友人即訴外人翁日章並陪同看屋後始知上開情
    事；被告未將系爭房屋變更使用未得建管機關之核准之事實
    告知原告，已違反其應負之附隨義務，被告自得拒絕簽立系
    爭房地之買賣契約，是被告以原告拒絕簽約為由，主張解除
    契約並沒收定金為無理由。現被告已將系爭房屋出售予他人
    ，其對原告應負之移轉所有權與交付不動產義務已構成給付
    不能，爰依民法第 254條、第226條、第259條等規定請求被
    告返還定金及依約定賠償定金價額 3倍之損害賠償等語，並
    聲明：(一)被告應給付原告 160萬元，暨自起訴狀繕本送達之
    翌日起至清償日止，按年息5%計算之利息。(二)願供擔保請准
    宣告假執行。
二、被告抗辯則以：原告及甲○○於97年1月2日由仲介人員丙○
    ○第一次帶看系爭房屋時，仲介人員即已告知系爭房屋係由
    兩戶打通，其間之樓梯間及兩處電機房已拆除作為室內使用
    ，部分陽台亦有外推之情，並已明確告知上開變更並不合法
    ；嗣於97年 1月10日第二次看屋時，原告及甲○○即持仲介
    人員所提供之參層平面圖詳細比對房屋現狀，故對系爭房地
    各處變更使用之情均已了然於胸，雙方始於97年 1月15日簽
    立定金收據，原告並給付定金40萬元；仲介人員丙○○從未
    對原告表示系爭房地之地下室健身房、撞球臺、小吧臺等，
    均可無條件隨時永久免費使用等語，而係表示應依大樓管理
    委員會之規定使用。原告於97年 1月22日無故未依約到場簽
    訂正式契約，經被告以存證信函催告原告締約原告亦置之不
    理，被告乃發函解約並沒收定金，被告另行出售系爭房地並
    未違法等語置辯，並聲明：(一)原告之訴駁回。(二)如受不利判
    決，願供擔保請準宣告假執行。
三、本件原告主張其於97年1月2日經由訴外人太平洋房屋仲介公
    司之仲介，由友人甲○○及太平洋房屋仲介人員丙○○陪同
    前往被告所有系爭門牌號碼臺北市○○○路○段372號3樓及
    3樓之1兩戶打通之房屋暨編號第19號之機械式車位看屋後，
    於97年 1月14日決定出價購買，遂於同日與太平洋房屋仲介
    公司簽立「不動產購買要約書」，並於同年月15日與被告簽
    訂定金收據，約定於97年 1月22日14時在太平洋房屋仲介公
    司簽約中心簽訂買賣契約，買賣總價金 5,150萬元，若兩造
    任一方有違約不買、不賣情事，則違約之一方應賠償他方 3
    倍定金數額，原告遂於同日及翌日交付被告定金共40萬元；
    然系爭房屋於97年 1月15日兩造簽訂前揭定金收據時，原二
    處機房、樓梯間等公共設施均拆除改作室內面積，而陽台亦
    外推改為室內面積使用，該等變更與使用執照不符且未經主
    管機關許可而不符合建築相關法令規定；嗣原告未於97年 1
    月22日依上開約定前往簽訂系爭房屋買賣契約，被告於97年
    1月25日以存證信函通知原告，因原告未於97年1月22日就與
    被告簽訂正式書面買賣契約，故再次通知原告於97年 1月28
    日與被告簽訂正式書面買賣契約，逾期未簽約則解除兩造間
    97年 1月15日買賣契約，並沒收原告已付之定金，且將依約
    請求給付定金3倍之賠償，惟97年1月28日原告仍未前往被告
    指定之處所簽約，被告即於97年2月1日以存證信函通知原告
    ，因原告未依期與被告簽訂正式書面買賣契約，而解除兩造
    間97年 1月15日買賣契約，並沒收原告已付之定金，並請求
    原告依約給付三倍定金之賠償，原告嗣於97年2月5日以存證
    信函向被告表示因系爭房屋之建物不合法規，且地下室使用
    情形與事實不符，致原告無法承購，請求被告於20日內提出
    相關合法文件；被告遂於97年5月8日以買賣為登記原因，將
    系爭房屋及其基地應有部分所有權移轉登記與訴外人吳冠穎
    等事實，為被告所不爭執，業據證人甲○○、丙○○證述明
    確，並有房屋及土地登記簿謄本、房屋平面圖、定金收據、
    存證信函、消費爭議申訴資料表、不動產重要事項說明書、
    帶看房屋紀錄表、系爭房屋現場照片等影本在卷可憑，自堪
    信為真實。
四、得心證之理由：
    原告主張被告之代理人太平洋房屋仲介公司承辦人丙○○未
    據實告知系爭房地之現況不符臺灣現行建築法令，於簽訂定
    金收據之前亦未交付不動產重要事項說明書予原告審閱，並
    有就公共設施擔保永久免費使用之不實陳述，使原告誤信而
    與之簽立買賣契約預約之定金收據並繳付定金，是原告拒絕
    簽署正式買賣契約而請求返還三倍定金等語，被告則抗辯仲
    介人員丙○○帶看房屋時對房屋現況及不符合臺灣現行法令
    情形均詳細告知原告及其友人甲○○，97年1月10日第2次看
    屋時並提供系爭房屋平面圖供原告及甲○○詳細比對房屋現
    狀，亦無上開保證永久免費使用公共設施之情形，原告拒絕
    簽署買賣契約自屬違約，保證金不得請求返還等語置辯。是
    本件之爭點厥為：兩造於簽訂定金之前太平洋房屋仲介公司
    承辦人丙○○是否已據實告知原告建築現狀不符建築法規之
    情事？是否曾向原告保證地下室所附設之健身房、撞球臺、
    小吧臺等，均可無條件隨時永久免費使用等情事？經查：
  (一)按當事人主張有利於己之事實者，就其事實有舉證之責任，
    民事訴訟法第 277條前段定有明文；主張法律關係存在之當
    事人，應就該法律關係發生所須具備之特別要件，負舉證之
    責任，至於他造主張有利於己之事實，則應由他造舉證證明
    ，最高法院48年臺上字第 887號判例參照。原告主張被告有
    上述隱匿及告知不實之情事，即應就該事實負舉證責任之責
    。
  (二)１原告聲請傳喚之證人甲○○到庭證稱其歷次陪同原告看屋
      時均將證人丙○○所言當場翻譯予原告聽，惟丙○○僅談
      價格，並未告知系爭房屋更改格局違法使用，亦未提供平
      面圖供原告參考，另保證地下室所附設之健身房、撞球臺
      、小吧臺等，均可無條件隨時永久免費使用等情（詳本院
      98年 5月25日審判筆錄），惟被告聲請傳喚之證人即太平
      洋房屋仲介人員丙○○到庭證述：「．．．第一次帶看時
      （97年1月2日）我有講到系爭房屋是兩戶打通陽台外推，
      機房及部分廳梯改為室內空間，我有跟吳先生講，我每次
      講完吳先生都會翻譯給原告聽，因為吳先生要求我要帶原
      始的平面圖，所以第2次帶看（97年1月10日），我就有帶
      平面圖給吳先生看．．．，（被告訴訟代理人問：（介紹
      完變更後是否有說這是合法的變更？）我第1次帶看時吳
      先生就問這個問題，我說在臺灣的建築法規是不可以的，
      吳先生說好我知道，（被告訴訟代理人問：帶看系爭房屋
      時有無說地下室的娛樂設施都可以永久免費使用？）我說
      只要是住戶都可以隨時使用，我沒有說永久免費使用，吳
      先生有問是否要收費，我說現在沒有收費，若以後管委會
      決議要收費會另外公告收費標準。」等語（詳本院98年 5
      月25日審判筆錄），兩造分別聲請傳喚之證人甲○○、丙
      ○○所證情節互異。
    ２惟本院參諸證人丙○○提出之太平洋房屋仲介公司流通部
      營業人員97年（誤載為96年）1月2日日報表記載：「帶看
      巔峰，有喜歡，待元/10（即1月10日）回臺灣以後送平面
      圖等資料」等語（詳本院卷第114頁），可知證人丙○○
      證稱其第2次偕同原告及證人甲○○至系爭房屋時即97 月
      1月10日時即提供系爭房屋之平面圖給原告參考乙節並非
      無據；再原告亦自承97年1月14日與太平洋房屋仲介公司
      簽立「不動產購買要約書」時，太平洋房屋仲介公司交付
      「不動產重要事項說明書」內附「參層（即系爭房屋）平
      面圖」，若如證人甲○○所言證人丙○○向其與原告謊稱
      系爭房屋之格局並未違反建築法規，其於97年1月14日所
      交付之對上開「不動產重要事項說明書」內附「參層（即
      系爭房屋）平面圖」即可拆穿其謊言，原告及證人甲○○
      大可於閱覽系爭房屋平面圖時對證人丙○○提出質疑，豈
      有不為之理？復由證人丙○○提出之97年1月5日太平洋房
      屋仲介公司流通部營業人員97年（其誤載為96年）日報表
      復記載：「到巔峰丈量公設變為室內使用多少坪及調查整
      棟戶數等，買方想知道的問題」等語（詳本院卷第115 頁
      ），顯見原告明知系爭房屋違反建築法規將部分公共設施
      變更為室內面積使用，否則買方即原告為何想知道究竟公
      設變為室內使用之坪數為多少？雖原告質疑證人丙○○所
      提出之日報表內容之真實性，惟由附卷之98年1月2日、 5
      日、10日、13日至17日、21日、22日（詳本院卷第 114至
      124 頁）等各頁之記載內容連貫，並無另行增添字數或行
      數之痕跡，原告僅因證人丙○○之證言對其不利即空言否
      定上揭日報表記載之真實性並不足採。至於原告另以證人
      丙○○未於其交付原告附於本院卷第68頁之不動購買要約
      書第 2條違建加蓋部分勾選註記公設有變為室內面積之違
      建存在，顯故意漏未告知原告云云，證人丙○○雖確未於
      該條違建加蓋部分勾選，然該要約書第 1條明文就不動產
      標的物標示詳如所附不動產重要事項說明書（詳本院卷第
      70至92頁），而由不動產重要事項說明書所附各層平面圖
      （詳本院卷第81至89頁）即可就爭房屋變更設計部分即兩
      戶打通陽台外推，機房及部分廳梯改為室內空間等情一目
      瞭然，證人丙○○當無故意不勾選，漏未告知原告之理。
      又縱使原告為日本人，對台灣社會較不熟悉，其委託翻譯
      及交涉之友人即證人甲○○在台灣並無買賣房屋之經驗，
      惟原告及證人甲○○均係有數十年社會經驗之成年人，原
      告既欲在台為房地產交易，自當瞭解台灣房地產界交易習
      慣及現況，原告及證人甲○○自無諉為不知之理，衡諸現
      行臺灣建物為規避建築法規，爭取更多室內使用面積，多
      於取得使用執照之後，自行違法再次施工，且一般集合式
      住宅公共設施之使用規則係大樓住戶所成立之管理委員會
      決定，管理委員會多會視所收取之管理費是否足以支付而
      調整是否使用者付費或暫無須收費，並無所謂永久不變之
      理，證人丙○○身為房屋仲介人員，若不誠實告知系爭房
      屋變更格局及隱匿地下室設備並非永久不收費等情事亦有
      其應負之法律責任，何況系爭房屋係買賣總金達 5千餘萬
      元之高額交易。本院綜合各項證物及審酌台灣不動產交易
      現狀，證人甲○○之證言與交易常情有違，並不足採，證
      人丙○○所證其帶看房屋時對房屋現況已更改格局，並不
      符合臺灣現行法令情形已詳細告知原告及證人甲○○，並
      於97年1月15日兩造簽立定金收據約定97年1月22日簽訂正
      式買賣契約前業提供系爭房屋平面圖供原告及甲○○比對
      房屋現狀，亦告知地下室的娛樂設施目前住戶均可使用並
      未收費，但若以後管委會決議要收費會另外公告收費標準
      等情較堪採信。
    ３此外，原告亦無法提出其他證據證明被告委託之房屋仲介
      人員即證人丙○○有前揭告知不實之情事，自無由據此而
      拒絕簽定系爭房地之正式契約，即原告以被告委託之房屋
      仲介人員即證人丙○○有前揭告知不實之情事為由，拒絕
      被告依兩造所簽買賣預約即定金收據之內容簽訂買賣契約
      之請求，即屬違約。
  (三)按給付有確定期限者，債務人自期限屆滿時起，負遲延責任
    。契約當事人之一方遲延給付者，他方當事人得定相當期限
    ，催告其履行，如於期限內不履行時，得解除契約。民法第
    229條第1項、第254條定有明文。本件原告於97年1月15日與
    被告簽訂定金收據，即成立買賣預約，約定於97年 1月22日
    14時在太平洋房屋仲介公司簽約中心簽訂買賣契約，買賣總
    價金 5,150萬元，若兩造任一方有違約不買、不賣情事，則
    違約之一方應賠償他方 3倍定金數額，並於同日及翌日交付
    被告定金共40萬元等情，為兩造所不爭執，如(二)前所述，證
    人丙○○既無原告所指告知不實之行為，原告以被告委託之
    房屋仲介人員即證人丙○○有前揭告知不實之情事為由，拒
    絕被告依兩造所簽買賣預約即定金收據之內容簽訂買賣契約
    之請求，即屬違約。依該定金收據內容載明：「買方反悔不
    買須加三倍訂金賠償賣方。」，原告事後拒絕至太平洋房屋
    仲介公司簽約中心簽訂買賣契約，經被告於97年 1月25日以
    存證信函催告，並再次通知原告於97年 1月28日與被告簽訂
    正式書面買賣契約，逾期未簽約則解除兩造間97年1月15 日
    買賣契約，並沒收原告已付之定金，且將依約請求給付定金
    3倍之賠償，原告仍未於97年1月28日前往簽約，是原告違約
    拒不簽署正式買賣契約，被告依上開法律規定催告及解除契
    約，並依定金收據之約定，沒收原告所交付之定金40萬元，
    自屬有據。
五、綜上所述，原告以被告委託之房屋仲介人員即證人丙○○有
    前揭告知不實之情事為由，拒絕被告依兩造所簽買賣預約即
    定金收據之內容簽訂買賣契約之請求，應屬違約。原告無正
    當理由拒不履行簽署正式買賣契約之買賣預約，被告據此解
    除買賣契約，沒收原告所交付之定金於法尚無不合。從而，
    原告主張兩造間買賣契約仍存在，因被告違約未據實告知而
    依民法第159條第1項給付不能之規定解除契約，請求被告返
    還定金及 3倍定金之損害賠償與法定屬延利號息，為無理由
    ，應予駁回；原告之訴既經駁回，其假執行之聲請失所依據
    ，併駁回之。
六、本件事證已臻明確，兩造其餘攻擊防禦方法，經本院斟酌後
    ，認為均不足以影響本判決之結果，自無一一詳予論述之必
    要，附此敘明。
七、據上論結，本件原告之訴為無理由，依民事訴訟法第78條，
    判決如主文。
中    華    民    國    98    年     7    月    13    日
                  民事第二庭    法  官  黃雅芬
以上正本係照原本作成。
如對本判決上訴，須於判決送達後20日內向本院提出上訴狀
中    華    民    國    98    年     7    月    13    日
                                書記官  高秋芬


司法院資訊處製作；財團法人民間司法改革基金會備份。
